臺灣新竹地方法院民事判決　九十年度簡上字第三一號
　　上　訴　人　丁○○
　　訴訟代理人　蔡榮德律師
　　複代理人　　吳武川律師
　　　　　　　　甲○○
　　被上訴人　　乙○○○
　　訴訟代理人　丙○○
右當事人間請求拆屋還地事件，上訴人對於中華民國九十年二月十九日本院竹北簡易
庭八十九年度竹北簡字第二○二號第一審判決，提起上訴，本院判決如左：
    主      文
原判決關於駁回上訴人後開第二項之訴部分，並訴訟費用之裁判廢棄。
被上訴人應將坐落於新竹縣關西鎮○○段第三八○地號土地上如附圖１所示面積九點
六七平方公尺之建物拆除，將土地返還上訴人。
被上訴人應給付上訴人新臺幣壹萬伍仟佰玖拾伍元，及自民國九十年八月十一日起
至返還前項所示土地之日止，按年給付上訴人新臺幣仟零柒拾玖元。
上訴人其餘追加之訴駁回。
第一審（除確定部分外）及第二審訴訟費用由被上訴人負擔。
    事      實
甲、上訴人方面：
一、聲明：求為判決：
（一）原判決不利於上訴人部分廢棄。
（二）被上訴人應將坐落新竹縣關西鎮○○段第三八○地號如附圖１所示部分，面積
      九點六七平方公尺之建物拆除，將上開土地返還上訴人。
（三）被上訴人應給付上訴人新台幣貳萬仟柒佰貳拾元及按年於每年八月十日給付肆
      仟柒佰肆拾肆元。
（四）第一審廢棄部分及第二審訴訟費用由被上訴人負擔。
二、陳述：除與原判決記載相同者，茲引用之外，補稱：
（一）兩造對於被上訴人所有之房屋占用上訴人所有之坐落新竹縣關西鎮○○段第三
      八○地號土地（以下稱系爭土地）之事實，不爭執。惟被上訴人抗辯其買受系
      爭房屋辦理保存登記時，即占用系爭土地，該房屋有合法權狀，應係建商辦理
      移轉登記時，漏將系爭土地登記於其名下，主張其占用系爭土地有合法使用權
      源云云，惟建商申請建築及使用執照時，固將系爭土地登記為被上訴人房屋所
      占基地的一部分，但系爭土地所有權並未隨同移轉予被上訴人，其事實為何？
      應由被上訴人對此有利於己之事實負舉證之責，被上訴人對於興建時，是否地
      主有出具使用同意書？及同意的內容是否包含在系爭土地上興建房屋？還是僅
      只於列為法定空地一點，並未舉證，實不得以被上訴人之房屋辦理保存登記時
      ，占有基地包含系爭土地，即認為其占有有合法權源。
（二）依本院於九十二年六月二十日會同竹北地政事務所測量人員至現場履勘時，測
      量員黃治興陳稱：噴漆三點，一點在後門門檻，另一點從第一點平行向內延伸
      七十五公分，從紅點向上訴人房屋方向與被上訴人房屋隔鄰（即門牌號為三號
      房屋）相接之共同壁延伸七十五公分碰到廚房客廳牆壁噴漆。」、「系爭占有
      土地應該是上訴人房屋後面的法定空地」等語，顯見被上訴人占用到系爭土地
      的部分，是上訴人房屋的法定空地，既然是屬於上訴人的法定空地部分，又豈
      可做為被上訴人房屋的建築基地，足證被上訴人辦理保存登記的過程有問題，
      被上訴人之占有系爭土地屬無權占用。
（三）原審雖引用最高法院四十八年台上字第一四五七號、六十台上字第一一○號判
      例意旨，推斷上訴人於承買系爭土地時有默示同意被上訴人繼續使用系爭土地
      之意。然查，被上訴人於房屋辦理保存登記時即登記為所有權人，系爭土地與
      坐落其上之被上訴人建物，並非同屬一人，應無上揭判例之適用。況上訴人係
      嗣後始買得系爭土地，惟於購買系爭土地時，就被上訴人之房屋是否占用系爭
      土地，並無從知悉，此由系爭土地之前手即證人方永樓證稱：不知道土地遭他
      人占用等語，亦臻明確。至被上訴人抗辯，其房屋所在位置有坐落系爭土地，
      而其所坐落之位置為何？是做法定空地，抑或建築時越界而為建築？對於上訴
      人之請求並無影響，若係被上訴人買受房地當時，對於系爭土地漏未過戶，充
      其量亦僅被上訴人是否得向出賣人主張瑕疵擔保而已，並不影響上訴人主張返
      還土地之請求。
（四）按民法第一百四十八條之規定，行使權利不得以損害他人為主要目的。而權利
      之行使，是否以損害他人為主要目的，應以權利人因權利行使所能取得之利益
      ，與他人及國家社會因其權利行使所受之損失比較衡量以定之。倘其權利之行
      使，自己所得之利益極少，而他人及國家社會所受之損失甚大者，則可視為以
      損害他人為主要目的，此有最高法院七十一年度台上字第七三七號判例意旨可
      參。另按所有權人於法令限制之範圍內，得自由使用、收益、處分其所有物，
      並排除他人之干涉，此為民法第七百六十五條所明定，準此，所有權人之權利
      是否行使，何時行使，原則上要任由所有權人自行決定。今上訴人以所有權遭
      被上訴人侵害為由，請求排除侵害，此純屬權利之正當行使，要與誠實信用原
      則無涉，被上訴人執此認為上訴人行使權利違反誠實信用原則及權利濫用，顯
      有謬誤。
（五）再無論上訴人有無容忍被上訴人繼續使用系爭土地之義務，被上訴人仍有支付
      賠償金之義務，而其計算標準則按公告地價乘上占有面積，按年息百分之十計
      算，合計被上訴人每年應給付新台幣（下同）四千七百四十四元（計算式：9.
      67x4906x10%=4744），往前回溯五年，被上訴人應給付上訴人二萬三千七百二
      十元，及每年於八月十日再給付四千七百四十四元至返還土地之日止。
三、證據：除援用第一審所提證據外，並聲請傳訊證人鄭珍惠、方永樓、陳葉玉嬌。
乙、被上訴人方面：
一、聲明：求為判決：駁回上訴。
二、陳述：除與原判決記載相同者，茲引用之外，補稱：
（一）被上訴人所有之系爭房屋，係合法建築，於辦理保存登記時，即已註明系爭房
      屋所坐落之基地，包括系爭土地，顯見被上訴人使用系爭土地確有合法權源。
      當時向建商購買時，應係建商漏未將所占用之系爭土地移轉登記予被上訴人。
三、證據：援用第一審所提證據。
丙、本院依職權向新竹縣竹北地政事務所調閱系爭建物辦理保存登記時所製作之複丈
    成果圖；系爭建物申請建築執照、使用執照之全部資料；系爭土地手抄式土地登
    記簿謄本、並囑託新竹縣竹北地政事務所測量系爭建物於辦理保存登記時之建物
    面積及範圍與建物之現狀面積及範圍測量製作複丈成果圖。
    理      由
甲、程序方面：
一、按當事人、訴訟標的及應受判決事項之聲明，為訴之三要素，民事訴訟法第二百
    五十五條、第二百五十七條既以訴之變更或追加為規定，則當事人之變更或追加
    ，自屬訴之變更或追加，此觀同法第二百五十五條第一項第五款之規定益明。請
    求之基礎事實同一者，依民事訴訟法第四百四十六條第一項及同法第二百五十五
    條第一項第二款之規定，縱於訴狀送達後，原告仍得將原訴變更或追加他訴，無
    須得被告同意。所謂請求之基礎事實同一，係指變更或追加之訴與原訴之主要爭
    點有其共同性，各請求所主張之利益在社會生活上可認係屬同一或關連之紛爭，
    而就原請求之訴訟及證據資料，於繼續審理時，在相當程度範圍內具有同一性或
    一體性，得期待於後請求之審理予以利用，俾先後兩請求得在同一程序中一併解
    決，避免重複審理者，自屬之（最高法院九十年度台抗字第二八七號裁定參照）
    。
二、上訴人請求被上訴人應給付貳萬參仟柒佰貳拾元及按年於每年八月十日給付肆仟
    柒佰肆拾肆元部分，為上訴人起訴時所未請求，核屬訴之追加。惟上開追加請求
    部分與原訴之主要爭點，均涉及本件被上訴人占用系爭土地是否有合法權源，有
    其共同性。且原訴係依物上請求權請求拆屋還地，追加之訴係請求無權占有部分
    相當於租金之不當得利，各請求所主張之利益在社會生活上可認係屬關連之紛爭
    ，且就原請求之證據資料（如占用之面積、是否無權占用等），得於後請求之審
    理予以利用，從而，參諸前揭最高法院裁定意旨，本院認上開追加部分與原訴請
    求之基礎事實同一，依上開民事訴訟法第四百四十六條第一項、第二百五十五條
    第一項第二款規定，上訴人此部分追加之訴，應予准許，首應敘明。
乙、得心證之理由：
一、本件上訴人起訴主張，被上訴人所有新竹縣關西鎮○○段一○七建號即門牌號碼
    為新竹縣關西鎮○○路一九○巷五號建物（以下稱系爭建物），無權占用上訴人
    所有之系爭土地如附圖１所示面積九點六七平方公尺之土地，爰依所有權人物上
    請求權訴請被上訴人將如附圖１所示面積九點六七平方公尺建物拆除，將土地交
    還上訴人。又被上訴人無權占用系爭土地，獲有相當於租金之利益，爰依不當得
    利之法律關係，依公告地價乘上占有面積，按年息百分之十計算，合計被上訴人
    每年應給付上訴人四千七百四十四元，自被上訴人收受準備書狀繕本之翌日（即
    九十年八月十日，本院卷第五一至五三頁）往前回溯五年，被上訴人應給付上訴
    人二萬三千七百二十元，及自九十年八月十日起每年應給付四千七百四十四元至
    返還土地之日止等語。
二、被上訴人則以系爭建物於辦理保存登記時，即載明有占用系爭土地，且建物所有
    權狀、建物登記謄本均明載系爭建物坐落之基地包括系爭土地，顯見被上訴人占
    用系爭土地確有合法權源，應係建商於辦理登記時漏未將系爭土地移轉登記予被
    上訴人等語置辯。
三、上訴人主張被上訴人所有之系爭建物占用上訴人所有坐落新竹縣關西鎮○○段第
    三八○地號土地上如附圖１所示面積九點六七平方公尺之土地之事實，業據其提
    出地籍圖、土地登記謄本等件為證，亦為被上訴人所不爭執，並經原審囑託新竹
    縣竹北地政事務所派員測量屬實，製有土地複丈成果圖在卷可憑，上訴人此部份
    主張可信為真實。然兩造爭執在於被上訴人占用系爭土地是否有正當權源？上訴
    人依所有人物上請求權請求拆除系爭建物，是否為權利濫用？茲敘明如後：
（一）被上訴人雖抗辯其係委由建商在其所有系爭建物所坐落之基地興建房屋，系爭
      土地為其向建商所購買，應係建商漏未辦理移轉登記云云，並提出房屋委建契
      約書為證（原審卷第四四、四五頁）。惟按不動產物權，依法律行為而取得、
      設定、喪失及變更者，非經登記，不生效力，民法第七百五十八條定有明文，
      查系爭土地係登記上訴人為所有權人，被上訴人並非系爭土地之所有權人一節
      ，除有土地登記謄本可憑外（原審卷第七頁），且為兩造所不爭執，是縱認被
      上訴人確有向建商購買系爭土地，然因未經登記，依前揭法條規定意旨，其未
      取得系爭土地之所有權，堪以認定。再按買賣契約為債權契約，僅生相對之效
      力，亦即僅買賣契約之當事人間發生效力，自不得持買賣契約向當事人以外之
      第三人主張，本件被上訴人係主張其向建商購買系爭土地，而有權占有使用系
      爭土地，惟上訴人既非系爭土地之出賣人，亦非買賣契約之當事人等情，為兩
      造所不爭，是被上訴人自不得持買賣契約向上訴人主張其為有權占有，從而，
      被上訴人既非系爭土地所有權人，其與建商所簽立之房屋委建契約又不能對上
      訴人主張，其上開抗辯，即難成立。
（二）被上訴人另抗辯，系爭建物於辦理保存登記時，即載明有占用系爭土地，且建
      物所有權狀、建物登記謄本均明載系爭建物坐落之基地包括系爭土地，顯見被
      上訴人占用系爭土地確有合法權源云云。惟查：
　１、經本院調閱系爭建物建造執造、使用執照案卷，可知建商於興建被上訴人所有
      之上開建物時，系爭土地原所有權人黃立根雖有出具土地使用權同意書，附於
      建造執照及使用執照案卷內（本院卷第六六至六九），惟訴外人黃立根與被上
      訴人間之法律關係為何，自上開土地使用權同意書之記載，無從得知，且被上
      訴人亦自承黃立根已死亡，無從查證等語，此外，被上訴人對此有利於己之事
      實，亦未舉證以實其說。惟縱認原土地所有權人黃立根同意被上訴人使用系爭
      土地，此亦僅係訴外人黃立根與被上訴人間之債權契約，依前揭說明意旨，亦
      不能以之對上訴人主張。
　２、原審雖依最高法院四十八年台上字第一四五七號、六十四年台上字第一一○號
      判例及最高法院七十三年第五次民庭會議決議意旨，認應推斷上訴人於承買系
      爭土地時有默示同意房屋所有權人即被上訴人繼續使用土地之意思，惟查：
　　依上開判例及決議之全文觀之，其情形乃土地、房屋因強制執行程序中由不同
      人標買，或土地上原有建物為土地所有權人以外之人所拍賣取得之情形，始得
      推認土地所有權人默示同意房屋所有權人繼續使用土地，亦即前開情形，土地
      與房屋分屬不同人所有，於拍賣前即已存在，甚為明確，土地所有人亦明知此
      情事時，始得推認土地所有人有默示同意房屋所有權人繼續使用之意思。
    查本件被上訴人所占用者僅係系爭土地之一部分（九點六七平方公尺），而系
      爭土地面積為一百五十四點二三平方公尺，且大部分均係上訴人所有房屋之基
      地，與上述判例意旨所示房屋與土地分屬不同人所有之情形，已有不同。況系
      爭土地原所有權人為黃立根，黃立根再以買賣為原因於六十七年七月二十一日
      辦理移轉登記予方永樓，方永樓移轉登記予陳葉玉嬌，陳葉玉嬌再於八十年八
      月十九日以買賣為原因移轉登記予上訴人一節，有系爭土地手抄式土地登記謄
      本在卷可憑（本院卷第一三四至一四○頁），且為兩造所不爭執，堪信為真。
      另證人即系爭土地之原所有權人方永樓證稱：「（問：當初買這地的時候土地
      有被其他人占用？）不知道，我只知道我買的是房子那塊地，買賣契約不在了
      」等語（本院卷第一八五頁），足認證人即系爭土地之原所有權人方永樓於六
      十七年間購買系爭土地時，不知系爭土地有遭被上訴人占用之情形，則上訴人
      於八十年八月十九日取得系爭土地之所有權時，其前手即證人方永樓尚且不知
      土地遭被上訴人占用，上訴人當無可能自出賣人即陳葉玉嬌處知悉此情事。再
      參諸系爭土地遭被上訴人占用之部分，係上訴人所有房屋後方之法定空地，上
      訴人房屋後面有一巷道，巷道隔鄰係第三人之房屋，再隔鄰始為被上訴人之房
      屋等情，有本院勘驗筆錄及現場照片可佐（本院卷二第十八至十九頁、第三一
      頁），就現場情形以觀，上訴人所有之房屋與系爭土地，相隔有一巷道及第三
      人之房屋，距離相當遙遠，若非實際測量，確難知悉系爭土地為上訴人房屋之
      法定空地；況系爭土地遭被上訴人占用部分，既為上訴人房屋之法定空地，實
      際並無使用，實難知悉其法定空地遭被上訴人占用。
    是以，本件情形與上開判例及決議所揭之案件類型，均不相符，顯不能將上開
      判例擴張適用於本件甚明。
　４、綜上所述，本件被上訴人所有之房屋，於辦理保存登記時雖已占用系爭土地，
　　　且於建物登記謄本及所有權狀之基地號欄，雖均載明系爭土地為該房屋基地之
      一部分，惟系爭土地所有權人即被上訴人並未同意上訴人使用系爭土地，亦難
      推認上訴人已默示同意被上訴人同意使用系爭土地，且縱認原土地所有權人同
      意被上訴人使用系爭土地，亦無從拘束上訴人，從而，被上訴人占用系爭土地
      即無合法使用權源。
（三）按權利之行使，不得違反公共利益，或以損害他人為主要目的，民法第一百四
      十八條第一項固定有明文。又按「權利之行使，是否以損害他人為主要目的，
      應就權利人因權利行使所能取得之利益，與他人及國家社會因其權利行使所受
      之損失，比較衡量以定之。倘其權利之行使自己所得利益極少而他人及國家社
      會所受之損害甚大者，非不得視為以損害他人為主要目的，此乃權利社會化之
      基本內涵所必然之解釋」最高法院七十一年台上字第七三七號判例亦著明其旨
      。經查：
　１、本件被上訴人占用上訴人所有系爭土地面積為九點六七平方公尺，以系爭土地
      公告現值每平方公尺一萬六千九百三十八元計算（參照卷附土地登記簿謄本）
      ，其土地公告現值價額已達十六萬三千七百九十元（元以下四捨五入），其數
      額與價值不可謂不多。縱令被上訴人所辯其占用系爭土地部分係上訴人房屋之
      法定空地等情屬實，惟按建築法所稱建築基地，為一宗土地，供建築物本身所
      占之地面及其所應保留之空地，為該法第十一條第一項所明定，建築技術規則
      第二十五條並有興建建築物遵守基地建蔽率之規定，是建築物依法所應保留之
      空地，係與基地同為建築物所必須使用之一宗土地，且建築法應保留之空地，
      乃以維護公共利益為目的（例如火災時供消防車停放救火之用），且日後若上
      訴人將房屋拆除重建，若法定空地短少，亦將造成其所能新建之建物面積較舊
      建物為少之損失，足見上訴人請求返還系爭土地，非必無相當利益可圖，且亦
      未違反公共利益，自難認其本於所有權之權利行使，係違反公共利益，或以損
      害他人為主要目的。
　２、再者，被上訴人無權占有系爭土地，依法負有回復原狀返還之義務，且應承擔
      其占用行為所致之損失，豈得謂被上訴人已於系爭土地上興建建物，如予返還
      必受相當損害，即得免除返還義務，而轉置損害於善意之所有權人。況被上訴
      人雖聲請鑑定系爭建物若拆除是否影響其結構，惟經本院囑託台灣省建築師公
      會派建築師鑑定後，被上訴人竟拒不繳納鑑定費用，致無從鑑定，而無從判斷
      拆除對於系爭建物結構之影響，然以現今土木工程技術之進步，於拆除時施工
      補強樑柱，以維持建物其餘部分之安全使用，衡情亦非無法達成。綜上所述，
      被上訴人辯稱上訴人有權利濫用乙節，並無理由。
四、按無法律上原因而受利益，致他人受損害者，應返還其利益，民法第一百七十九
    條定有明文。依上開所述，被上訴人既未經上訴人同意而占用系爭土地，則被上
    訴因占用系爭土地而受有利益，致上訴人受有損害，上訴人本於民法第一百七十
    九條之不當得利返還請求權，請求被上訴人給付相當於租金之不當得利，於法有
    據。至於該不當得利之計算標準，應參酌土地法第一百零五條、第九十七條第一
    項之規定，予以計算較為客觀公允。次按建築房屋之基地租金，依土地法第一百
    零五條準用同法第九十七規定，以不超過該土地申報價額年息百分之十為限，而
    該條所謂土地價額，依土地法施行法二十五條規定，係指法定地價而言，又法定
    地價，依土地法第一百四十八條規定，係指土地所有權人依土地法所申報之地價
    。在平均地權條例施行區域，當係指土地所有權人於地政機關舉辦規定地價或重
    新規定地價之時，於公告申報地價期間內自行申報之地價而言，未於該期間內申
    報者，以公告地價之百分之八十為其申報地價，平均地權條例第十六條前段定有
    明文。又基地租金之數額，除以基地申報地價為基礎外，尚須斟酌基地之位置，
    工商業繁榮之程度，承租人利用基地之經濟價值及所受利益等項，並與鄰地租金
    相比較，以為決定，並非必達申報總地價年息百分之十最高額（最高法院六十八
    年度台上字第三０七一號判例意旨可資參照）。查：
（一）系爭土地九十三年度之申報地價為每平方公尺三九八０元，此有土地登記謄本
      在卷可稽，次查系爭土地位於新竹縣關西鎮○○路旁之巷道內，正義路是進入
      關西鎮○○○○路，距離國道三號高速公路關西交流道約五分鐘車程，附近相
      當繁榮等情，經本院至現場履勘屬實，並有勘驗筆錄在卷可憑，且為兩造所不
      爭執，本院認為被告就系爭房屋所受相當於租金之利益，按年以土地申報地價
      額年息百分之八之計算為適當。原告主張按年息百分之十計算，洵屬過高。
（二）從而，被告自九十年八月十日（即被上訴人收受上訴人請求不當得利之翌日）
      回溯五年所獲得相當租金之利益，原告得請求返還之金額如下（小數點以下均
      四捨五入）：一萬五千三百九十五元（計算式：3980x9.67x8%x5=15395）
（三）又自九十年八月十一日起至被告返還其占用之上開土地之日止，被告仍受有相
      當租金之利益，原告自得一併請求被告返還同上方式計算之利益。計算方式為
      ：原告各得請求一年金額即三千零七十九元。（3980X9.67X8%=3079）
（四）準此，上訴人得請求被上訴人自八十五年八月十一日起至九十年八月十日止應
      給付上訴人部分為一萬五千三百九十五元之不當得利金額，並自九十年八月十
      一日起至返還日止，按年賠償上訴人相當於租金之損害額三千零七十九元。是
      以原告於請求上開給付金額之範圍內洵屬有據，應予准許，逾此部分之請求，
      即屬無據，不應准許。
五、綜上所述，上訴人主張其為所有權人，洵為有據，而被上訴人抗辯其為有權占有
    之言，均無可取，從而，上訴人本於所有權人之物上請求權之法律關係，請求被
    上訴人將坐落於新竹縣關西鎮○○段第三八○地號土地上如附圖１所示面積九點
    六七平方公尺之建物拆除，將土地返還上訴人，為有理由，應予准許。原審為上
    訴人敗訴之判決，尚有未洽。上訴意旨指摘原判決不當，求予廢棄改判，為有理
    由。爰由本院予以廢棄改判，如主文第二項所示。追加之訴部分，上訴人依不當
    得利之法律關係，請求被上訴人給付自九十年八月十日起回溯五年相當於租金之
    損害，共計一萬五千三百九十五元，並自九十年八月十一日起至返還系爭土地之
    日止，按年賠償上訴人相當於租金之損害額三千零七十九元，為有理由，逾此範
    圍之請求，洵顯無據，不應准許。
六、因本案事證已臻明確，兩造其餘主張陳述及所提之證據，於判決不生影響，茲不
    一一贅述，附此敘明。
七、據上論結，本件上訴為有理由，追加之訴為一部有理由，一部無理由，依民事訴
    訟法第四百三十六條之一第三項、第四百五十條、第七十八條、第八十五條第一
    項前段，判決如主文。
中　　　華　　　民　　　國　　九十三　　年　　　二　　　月　　 十八 　　日
                              臺灣新竹地方法院民事第二庭
~B審判長法　官　吳上晃
~B　　　法　官　楊明箴
~B　　　法　官　滕治平
右正本證明與原本無異。
本判決不得上訴。
~B法院書記官　　劉宗源
中　　　華　　　民　　　國　　九十三　　年　　　二　　　月　　 十八 　　日
